臺灣嘉義地方法院民事判決　八十九年訴字第八一四號
　　原　　　告　Ｄ○○
　　被　　　告　Ｏ○○
　　被　　　告　寅○○
　　被　　　告　乙○○
　　被　　　告　壬○○
　　被　　　告　Ｉ○○
　　被　　　告　戌○○
　　被　　　告　Ｃ○○
　　被　　　告　午○○
　　被　　　告　Ｊ○○○
　　被　　　告　癸○○
　　被　　　告　天○○
　　被　　　告　宇○○
　　被　　　告　辰○○
　　被　　　告　巳○○
　　被　　　告　丁○○
　　被　　　告　戊○○
　　被　　　告　甲○○
　　被　　　告　卯○○
　　被　　　告　酉○○
　　被　　　告　Ｌ○○
　　被　　　告　Ｅ○○○
　　被　　　告　Ｋ○○○
　　被　　　告　己○○○
　　被　　　告　辛○○
　　被　　　告　亥○○
　　被　　　告　丙○○
　　被　　　告　子○○
　　被　　　告　Ｍ○○
　　被　　　告　Ｐ○○
　　被　　　告　地○○
　　被　　　告　Ｈ○○○
　　複代理人　　Ｆ○○
　　被　　　告　庚○○
　　被　　　告　未○○
　　被　　　告　申○○
　　被　　　告　丑○○
　　被　　　告　Ｎ○○
　　被　　　告　黃○○
　　被　　　告　玄○○○
　　被　　　告　宙○○
　　訴訟代理人　Ａ○○
　　被　　　告　Ｂ○○
　　被　　　告　Ｇ○○
右當事人間請求排除侵害事件，本院判決如左：
    主    文
原告之訴及其假執行之聲請均駁回。
訴訟費用由原告負擔。
    事    實
甲、原告方面：
  一、聲明：
  （一）被告等應將坐落嘉義市○○段第二六一之一四地號、面積：０‧一八七五公
        頃田地內，如嘉義市地政事務所（九十年一月九日）複丈圖所示Ａ部分面積
        ：０‧０二七五公頃上之圍牆、樹木、花圃等，及Ｂ部分面積：０‧一六０
        ０公頃道路上之柏油、水泥等均全部除去，回復原狀，並將土地交還原告。
  （二）前項請求原告願供擔保，請准宣告假執行。
  二、陳述：
    （一）系爭坐落嘉義市○○段第二六一之一四地號、面積：一八七五平方公尺、
          田地（下簡稱系爭土地）係原告所有，而被告等均為與系爭土地相鄰之藝
          術新之土地及房屋之所有人，彼等共同組成藝術新管理委員會，竟共
          同為更改該新之原有通道，以闢為綠地種植花木，而共同占有原告所有
          系爭土地全部，以充為道路、停車場、並種植樹木，且在系爭土地上築圍
          牆，將系爭土地予以封閉，並在系爭土地出入口處加設鐵門、設置警衛，
          禁止非該新之人自由進出；又被告等占有系爭土地並無正當權源，屢經
          催促均置之不理，故原告本於民法第七百六十七條規定之所有權作用請求
          判決如聲明。
    （二）被告等主張系爭土地係於民國（下同）七十八年間，由原告之被繼承人黃
          讚無償提供為社區○○○道路，並非實在，此觀該社區○○設○道路（即
          盧厝段第二六二之一五地號面積０‧一六四三公頃土地），而該道路土地
          於七十九年十一月十八日由地主黃讚拋棄而歸國有財產局所有，以期免繳
          地價稅（參閱嘉義市政府建築許可卷內所附之平面圖及卷狀附土地登記謄
          本）自明，又系爭土地於嘉義市政府工務局核發七十八年嘉市工局建執字
          八一五號使用執照時，並未規劃做為私設通路，亦有狀附嘉義市政府八九
          府工建字第一八九六八號函可證，是所辯顯非可採。
    （三）縱使因被告黃○○在　鈞院八十九年度自字第五十三號竊案件調查中供稱
          系爭土地「本來是黃茂山在種甘蔗，黃茂德借用去放板模，如何變成道路
          ，我不知道」，得認訴外人黃茂德（即原告之弟弟）與原告被繼承人黃讚
          間就系爭土地有借貸關係存在，惟查，訴外人黃茂德借用系爭土地係供置
          放建築現被告等居住房屋板模之用而已，今建築已完成，且訴外人黃茂德
          已不再從事建築業，早已無使用系爭土地置放模板之必要，是依其借貸之
          目的，已足認使用已完畢，自屬無疑，此觀系爭土地現已規劃為道路及停
          車場、種植樹木等使用近十年，為被告等所自認即明；其借貸關係既已因
          終止而不存在，被告等縱據上開事實主張借貸關係存在，而抗辯彼等占有
          系爭土地非無權占有，即非可採。再者，雖原告之被繼承人黃讚因年邁曾
          受被告黃○○等之輪流供養，而在藝術新社區住過，但不能證明黃讚有
          同意將系爭土地借與被告等使用之表示。又如系爭土地當初確實曾有經黃
          讚借予黃茂山種植甘蔗，及後來由訴外人黃茂德再向黃茂山借用置放板模
          屬實，則系爭土地經原告繼承後，原告已以九十一年九月三日嘉義郵局第
          三八四三號存證信函向黃茂山為終止借貸之意思表示，從而，被告等亦不
          能以與黃茂山有借貸關係存在，而認得以排除原告所有權之行使。
    （四）復查系爭土地係經嘉義市政府依都市計畫法所擬訂之「蘭潭地區都市計畫
          」，編定為農業區，地目為「旱」；又依都市計畫法編為農業區之田、旱
          地目土地，即屬耕地，為修正前之七十五年公布之農業發展條例第三條第
          十一款規定所明示；而所謂「農業用地」依上開農業發展條例第三條第十
          款規定，係指供農作、森林、養殖、畜牧及與農業經營不可分離之農舍、
          畜禽舍、倉儲設備、曬場、集貨場、農路、濬溉、排水及其他農用之土地
          ，即都市計畫法臺灣省施行細則第二十七條也規定農業區為保持農業生產
          而劃定，除保持農業生產外，僅得申請建築農舍及農業產銷必要設施。是
          以系爭土地供非農業經營之住宅道路使用，顯然已違背都市計畫法第三十
          八條所示「不得違反其特定用途之使用」之強制規定，是設原告之繼承人
          黃讚於生前有供道路之意思表，亦屬無效；退而言之，縱非無效，然被告
          等就系爭土地既已從事違反法令所規定之特定用途之使用屬實且明確，已
          如前述，原告為系爭土地之所有權人，從而依都市計畫法第七十九條、第
          八十條之規定，原告即有受罰鍰及處刑之損害，是已無令兩造間就系爭土
          地繼續有借貸存在之餘地，況原告於起訴狀已有明確敘明收回土地之表示
          ，從而借貸關係亦已終止，原告請求被告等恢復原狀，並將土地交還原告
          供耕作，以期適法，自屬合法；然今被告等拒絕回復原狀及返還土地，欲
          長期置原告處於違法之境，而強人之所難，反而主張原告濫用權利，實非
          有理由。
    （五）末查，被告等所有之土地並非袋地，且被告等之房屋，於建築完成時即有
          私設巷道可通往公路，亦有鈞院調取之嘉義市政府建築許可卷內所附之平
          面圖可證，是被告等不利用緊貼西側屋旁之原設道路通行（即經嘉義市政
          府編為文雅街一七四巷），而主張彼等除利用系爭土地供通行外，並無路
          可通等，並非可採。
  三、證據：提出地籍圖影本一張、複丈成果圖影本一份、嘉義市政府函文影本一份
      、戶籍謄本十八份、現場照片十四幀、土地登記謄本二份、藝術雅舍王國社區
      總配置及公共設施圖影本一份、刑事筆錄影本三份、協議書影本一份、存證信
      函影本一份等為證。
乙、被告方面：
  壹、被告Ｏ○○等三十一人方面：
    一、聲明：原告之訴及其假執行之聲請均駁回；如受不利判決，願供擔保，請准
        宣告免假執行。
    二、陳述：
     （一）被告購買嘉義市藝術新社區之房屋及其坐落之基地時，系爭土地業已
           開闢為道路，專供藝術新之住戶使用通行，系爭土地（原告之所有權
           係繼承其父黃讚而來）早在七十八年間，由原告之父黃讚提供與巨茂建
           設股份有限公司（下簡稱巨茂公司）（負責人黃茂德為黃讚之子，原告
           之兄弟）共同開發整体社區出售之際，即由黃讚無償提供作為社區○○
           ○道路，且系爭土地上之停車場、樹木、兒童玩樂設備等，均係巨茂建
           設股份有限公司與黃讚將房地交付予被告時即已興建完成，絕非被告所
           建，今原告因繼承其父黃讚之財產而取得系爭土地之所有權，依繼承之
           法律關係，原告自應繼承黃讚無償提供土地予被告等人通行使用之義務
           ，是原告主張收回系爭土地顯無理由，由下所述即可證明：
       １、依巨茂公司所繪製之藝術雅舍王國社區總配置及公共設施圖，可證明藝
           術新於原告之被繼承人黃讚與巨茂公司共同開發興建之初，黃讚即以
           系爭土地提供作為社區交通之通行幹道（即該圖編號部分），而編號
           ○則為系爭道路連絡私人車道之斜坡入口及被告所有之私設車道，而與
           系爭土地平行相鄰之土地即編號部分，是為健康步道，亦即藝術新
           Ｂ、Ｃ兩棟之間與Ｄ、Ｅ兩棟建物間之健康步道，因有私設車道之斜坡
           經過，故無法連成為道路以供車輛通行，該健康步道與私設車道斜坡之
           交會處，則以鐵橋跨越接通健康步道，僅能供行人通過，巨茂公司開發
           時，即為如此設計施工，絕非被告更動之結果。
       ２、又藝術新之社區地形為南北方向長、東西方向短之長方型格局，除被
           告所有之透天房屋外尚包含南邊「藝術王國」之公寓大樓，該公寓大樓
           之住戶，亦須經由系爭土地與外界聯絡，此事實更足以証明原告之被繼
           承人黃讚與巨茂公司共同開發藝術新出售時，早已整体規劃預留系爭
           土地提供作為整体社區之主要聯外通路甚明。且系爭土地於黃讚交付被
           告使用時，即有巨茂公司及嘉義市政府與各事業單位設置下列公共設施
           ：電力公司配電廂電信公司幹管及手孔消防隊室外消防栓自來
           水瓦斯幹管市政府近年架設路燈及重舖柏油，足証原告之被繼承人黃
           讚於開發此社區時，即已提供系爭土地永久無償供被告及政府與公營事
           業使用甚明，原告自應繼承此義務而不得收回系爭土地。
       ３、另被告Ａ○○、Ｂ○○、黃茂山、黃○○雖於另刑事案件中一致供稱黃
           讚均未同意提供系爭土地給黃茂德使用，此並非事實，蓋因：Ａ○○
           等均係巨茂公司股東，亦曾與黃茂德協議各分配取得藝術新社區之房
           地，假設黃讚不同意提供系爭土地給社區使用，則社區之房子因無對外
           聯絡道路，不僅毫無價值，且根本無法使用，渠等絕不可能同意分配社
           區中之房子。渠等對於藝術新建好後，對藝術新的房子、道路、
           花園均無異議，假如黃茂德擅自將系爭土地用來作為社區道路使用，則
           在建造時或建造後理當提出異議，何以渠等均未異議？被告等均稱渠
           父親黃讚曾在藝術新居住大約一至二年，若果真黃讚未同意提供系爭
           土地給社區使用，何以未見黃讚表示異議？
       ４、又依據原告所提出之協議書，原告及Ａ○○等兄弟姐妹曾協議表示願將
           系爭土地作為抵繳遺產稅專用，再稽諸黃○○於另案九十年五月三日刑
           事庭時曾供稱：「（問：Ｄ○○本件農地如何取得？）她抽到這塊農地
           ，是因為我父親去世後，她抽到這塊地，她表示不要，因為已建成道路
           、、、」，則依協議書內容及被告黃○○所言，顯然原告及其兄弟姐妹
           早已知悉系爭土地在其父親生前確有提供給社區使用，故系爭土地因已
           毫無經濟價值，故渠等才會協議拿出來抵繳遺產稅，原告在抽到這塊地
           時也才會表示不要。
     （二）按當初由黃讚、黃茂德父子共同開發藝術新，並提供系爭土地無償供
           被告通行使用，嗣後只因黃茂德未履行將系爭土地捐給市政府之約定，
           導致黃讚死後由原告單獨繼承系爭土地而衍生今日之訟爭，黃讚之遺產
           既經其繼承人為遺產之分割，且由原告個人單獨繼承系爭土地，原告自
           不可能不知系爭土地之使用情形即隨意答應繼承系爭土地，又系爭土地
           現供被告通行使用之事實，已將近十年之久，則依常情可知，原告必更
           慎重查明系爭土地之使用情形，絕不可能不知系爭土地之現況，即冒然
           繼承而徒生訟累，且無積極增加財產之效益，故原告就系爭土地均應繼
           承其父黃讚之義務；又退步言，縱認原告有權收回系爭土地，惟因系爭
           土地上目前業已埋設多種公共設施之管線，原告又僅對被告起訴，而對
           於共同使用系爭土地之社區中其他一棟十層公寓大樓住戶，卻故意不列
           為被告，實無從達成其收回系爭土地之目的，本件原告起訴部分使用人
           ，顯已違反公共利益，且係以損害被告為主要目的之權利濫用行為，依
           民法第一百四十八條之規定，實無理由。再者；系爭土地原所有權人黃
           讚於七十八年即提供系爭土地供社區○○道路使用，黃讚於八十二年死
           亡前亦曾在藝術新居住，並使用系爭土地，而迄原告於八十九年提起
           本件訴訟時，距黃讚死亡時間，亦有七年之久，原告繼承取得系爭土地
           後，卻長期不行使權利，故原告提起本件訴訟，實有違反誠信原則。
     （三）系爭土地係被告對外聯絡之唯一道路，被告所有之土地係屬袋地，故有
           必要通行上開土地以聯絡公路，依民法第七八七條及第七八八條規定被
           告對上開土地亦有袋地通行權；縱被告無袋地通行權，原告繼承前所有
           人黃讚之系爭土地，則依繼承法理，原告自須承受其供被告使用之義務
           然原告亦有讓被告使用通行系爭土地之義務。
     （四）原告主張黃讚提供系爭土地供道路使用，已違背農業發展條例之規定而
           無效，應不可採：１、原告主張所依據之條文，是根據八十九年修正後
           之農業發展條例第三條第十二款有關「農業使用」，惟系爭土地係在七
           十八年間由黃讚提供巨茂公司供承購之社區住○○道路通行，是依修正
           前之條文，並無該條款之規定；又不論是適用新法或舊法，關於農地變
           更使用之情形，均未規定為無效，原告竟曲解條文解釋。２、依修正前
           之農業發展條例第十三條規定：「耕地及其他依法供農業用地使用之土
           地，於變更為非農業使用時，應先徵得農業主管機關同意」，亦無規定
           未經主管機關同意即變更使用之效力如何，是若未先徵得主管機管同意
           ，亦僅屬主管機關如何處置之問題，要與黃讚同意被告使用系爭土地之
           私法上契約效力無涉，斷不能以黃讚違反行政法之取締規定，即率認黃
           讚提供系爭土地作為道路使用亦當然無效。
    三、證據：提出地籍圖影本二份、藝術雅舍王國社區總配置及公共設施圖影本一
　　　　份、現場照片八幀、協議書影本二份等為證。
  貳、被告庚○○方面：
    一、聲明：同意原告之請求。
    二、陳述：我在藝術新那邊之房子於九十年農曆年前已賣掉等語。
　參、被告Ｂ○○、宙○○、黃○○方面：
      被告黃○○方面：雖未於最後言詞辯論期日到場，惟據其先前陳述為：
    一、聲明：均同意原告之請求。
    二、陳述：
      １、Ｂ○○：我與原告為兄妹關係，系爭土地是我父親所有，父親在過世前曾
          在藝術新社區居住過一年；八十一年協議時，我沒有參加，本件情形我
          不清楚，系爭土地為何變成道路供社區使用所有情形我不清楚等語。
      ２、黃○○：我與原告為兄妹關係。
      ３、宙○○：原告是我姑姑，黃讚確實曾居住該社區，並曾居在黃茂德那邊二
          、三次，每次一個月等語。
  肆、被告丑○○、Ｎ○○、未○○、申○○、Ｇ○○、玄○○○方面：未於言詞言
      詞辯論期日到場，亦未提出書狀作何聲明或陳述。
丙、本院依職權調閱本院八十九年自字第五十三號刑事卷宗，函嘉義市政府惠請提供
    坐落嘉義市○○段二六一之十四號土地之使用區分及類別等級等相關資料，暨嘉
    義市○○段二六二、二一九之五號地上建物之建造執照申請之相關文件；並定期
    會同兩造及嘉義市地政事務所測量人員現場履勘及囑託嘉義市地政事務所繪製複
    丈成果圖。
    理　　由
一、程序方面：
  （一）被告丑○○、Ｎ○○、未○○、申○○、庚○○、黃○○、玄○○○、Ｇ○
        ○等人經合法通知，未於最後言詞辯論期日到場，核無民事訴訟法第三百八
        十六條所列各款情形，爰依原告之聲請，由其一造辯論而為判決。
  （二）按「不變更訴訟標的，而補充或更正事實上或法律上之陳述者，非為訴之變
        更或追加」、「訴狀送達後，原告不得將原訴變更或追加他訴。但有下列各
        款情形之一者，不在此限：二、請求之基礎事實同一者。三、擴張或減縮應
        受判決事項之聲明者。七、不甚礙被告之防禦及訴訟之終結者。被告於訴之
        變更或追加無異議，而為本案之言詞辯論者，視為同意變更或追加。」民事
        訴訟法第二百五十六條及第二百五十五條第一項第二、三、七款、第二項分
        別明文規定。本件原告起訴原請求：「被告等應將坐落於嘉義市○○段第二
        六一之十四地號、面積一八七五平方公尺田地上之建物、花圃、樹木、地上
        柏油及健身遊樂設施等均全部拆除，並將土地交還原告。前項請求原告願供
        擔保，請准宣告假執行」，嗣於九十年二月二十日變更為：「被告等應將坐
        落嘉義市○○段第二六一之一四地號面積０‧一八七五公頃田地內如嘉義市
        地政事務所（九十年一月九日）複丈圖所示Ａ部分面積０‧０二七五公頃上
        之圍牆、樹木、花圃等，及Ｂ部分面積０‧一六００公頃道路上之柏油、水
        泥等均全部除去，回復原狀，並將土地交還原告。前項請求原告願供擔保，
        請准宣告假執行」，原告變更後之主張，未變更訴訟標的，僅係更正應受判
        決事項之聲明，且請求之基礎事實同一，亦不甚礙被告之防禦及訴訟之終結
        ，依法自應准許。
二、本件原告主張：系爭土地係原告所有，而被告等均為與系爭土地相鄰之藝術新
    之土地及房屋之所有人，彼等共同組成藝術新管理委員會，竟共同為更改該新
    之原有通道，以闢為綠地種植花木，而共同占有原告所有系爭土地全部，以充
    為道路、停車場、並種植樹木，惟系爭土地於嘉義市政府工務局核發七十八年嘉
    市工局建執字八一五號使用執照時，並未規劃做為私設通路，此觀該社區○○設
    ○道路（即盧厝段第二六二之一五地號面積０‧一六四三公頃土地），該道路土
    地於七十九年十一月十八日由地主黃讚拋棄而歸國有財產局所有，以期免繳地價
    稅自明。縱認訴外人黃茂德與原告被繼承人黃讚間就系爭土地有借貸關係存在，
    惟訴外人黃茂德借用系爭土地係供置放建築現被告等居住房屋板模之用而已，今
    建築已完成，早已無使用系爭土地置放模板之必要，是依其借貸之目的，已足認
    使用已完畢，其借貸關係既已因終止而不存在，被告等縱據上開事實主張借貸關
    係存在，而抗辯彼等占有系爭土地非無權占有，即非可採。再者，雖原告之被繼
    承人黃讚雖曾在藝術新社區住過，但不能證明黃讚有同意將系爭土地借與被告
    等使用之表示；又如系爭土地經原告繼承後，已以九十一年九月三日嘉義郵局第
    三八四三號存證信函向黃茂山為終止借貸之意思表示，從而，被告等亦不能以與
    黃茂山有借貸關係存在，而認得以排除原告所有權之行使。又查系爭土地係經嘉
    義市政府依都市計畫法所擬訂之「蘭潭地區都市計畫」，編定為農業區，地目為
    「旱」；又依都市計畫法編為農業區之田、旱地目土地，即屬耕地，為修正前之
    七十五年公布之農業發展條例第三條第十一款規定所明示；然系爭土地供非農業
    經營之住宅道路使用，顯然已違背都市計畫法第三十八條所示「不得違反其特定
    用途之使用」之強制規定，是設原告之繼承人黃讚於生前有供道路之意思表，亦
    屬無效；末查，被告等所有之土地並非袋地，有私設巷道（即經嘉義市政府編為
    文雅街一七四巷）可通往公路，亦有鈞院調取之嘉義市政府建築許可卷內所附之
    平面圖可證；是被告等占有系爭土地並無正當權源，屢經催促均置之不理，故原
    告本於民法第七百六十七條規定之所有權作用請求判決如聲明等語。
三、被告Ｏ○○等人則以：被告等購買藝術新社區之房屋及其基地時，系爭土地業
    已開闢為道路，專供藝術新之住戶使用通行，系爭土地早在七十八年間，由原
    告之父黃讚提供與巨茂公司共同開發整体社區出售之際，即由黃讚無償提供作為
    社區○○○道路，且系爭土地上之停車場、樹木、兒童玩樂設備等，均係巨茂建
    設股份有限公司與黃讚將房地交付予被告時即已興建完成，絕非被告所建，今原
    告因繼承其父黃讚之財產而取得系爭土地之所有權，依繼承之法律關係，原告自
    應繼承黃讚無償提供土地予被告等人通行使用之義務，是原告主張收回系爭土地
    顯無理由。又系爭土地現供被告通行使用之事實，已將近十年之久，則依常情可
    知，原告絕不可能不知系爭土地之現況，縱認原告有權收回系爭土地，惟因系爭
    土地上目前業已埋設多種公共設施之管線，原告又僅對被告起訴，而對於共同使
　　用系爭土地之社區中其他一棟十層公寓大樓住戶，卻故意不列為被告，實無從達
　　成其收回系爭土地之目的，本件原告起訴部分使用人，顯已違反公共利益，且係
　　以損害被告為主要目的之權利濫用行為，依民法第一百四十八條之規定，實無理
　　由。再者；系爭土地係被告對外聯絡之唯一道路，被告所有之土地係屬袋地，故
　　有必要通行上開土地以聯絡公路，依民法第七八七條及第七八八條規定被告對上
　　開土地亦有袋地通行權。末者，原告主張黃讚提供系爭土地供道路使用，已違背
　　農業發展條例之規定而無效，應不可採，系爭土地雖於變更為非農業使用時，未
　　先徵得主管機管同意，亦僅屬主管機關如何處置之問題，要與黃讚同意被告使用
　　系爭土地之私法上契約效力無涉，斷不能以黃讚違反行政法之取締規定，即率認
　　黃讚提供系爭土地作為道路使用亦當然無效等語，資為抗辯。
    被告庚○○則以：同意原告之請求；且伊於藝術新之房子於九十年農曆年前已
    賣掉等語抗辯。
    被告Ｂ○○、宙○○、黃○○則以：同意原告之請求；我與原告為兄妹關係，系
    爭土地是我父親所有，父親在過世前曾在藝術新社區居住過一年；本件情形我
    不清楚，系爭土地為何變成道路供社區使用所有情形我不清楚等語，資為置辯。
四、本件原告主張：系爭土地係原告所有，而被告等均為與系爭土地相鄰之藝術新
    之土地及房屋之所有人，彼等共同組成藝術新管理委員會，竟共同為更改該新
    之原有通道，以闢為綠地種植花木，而共同占有原告所有系爭土地全部，以充
    為道路、停車場、並種植樹木，惟系爭土地於嘉義市政府工務局核發七十八年嘉
    市工局建執字八一五號使用執照時，並未規劃做為私設通路等情，業據其提出地
    籍圖影本一張、複丈成果圖影本一份、嘉義市政府函文影本一份、現場照片十四
    幀土地登記謄本二份、藝術雅舍王國社區總配置及公共設施圖影本一份等為證；
    雖被告庚○○、Ｂ○○、宙○○、黃○○等人同意原告之請求，惟被告Ｏ○○等
    三十一人否認上揭事實，並以前詞置辯，是本件主要爭點在於被告等占有系爭土
    地是否有正當權源？經查：
  （一）藝術新社區係由一棟十層樓公寓大廈及五排連棟透天房屋組成，由巨茂公
        司（即由原告之父親黃讚、被告Ｂ○○、黃○○及訴外人Ａ○○、黃茂德、
        黃茂山、黃茂霖、黃茂森等人組成）分別於八十、八十一年間陸續建築完成
        ，並出售於被告等人，而巨茂公司並在系爭土地上面鋪設柏油道路、停車場
        、樹木等公共設施，目前係藝術新社區住戶對外聯絡之道路，此由被告所
        提出之藝術雅舍王國社區總配置及公共設施圖影本一份及附於八十九年自字
        第五十三號刑事卷宗中之藝術雅舍王國社區公共設施圖管理公約使用說明書
        影本一份等為證，復有證人黃茂德（即巨茂公司之負責人，亦為原告之弟弟
        ）到庭證稱：「（問：系爭社區是由何人所蓋？）是我的公司（巨茂建設股
        份有限公司）所建的，另有六位兄弟出資為股東，占百分之三十股份。」、
        「（問：系爭社區○○○道原屬何人所有？有無同意供系爭社區使用？）該
        通道屬於我父親的，原先規劃該社區建築時，我父親就同意供整個社區使用
        ，我們並在規劃系爭社區時已將該系爭通道一齊規劃在內。」（見本院九十
        年二月二十日言詞辯論筆錄）；「（問：本件藝術新村的房子當初是你蓋的
        ？）是我們兄弟合資成立公司蓋的」、「（問：系爭土地當初有無規劃在藝
        術新村的道路使用？）系爭土地當初有規劃在裡面當道路使用，我們當初有
        承諾供社區使用」「（問：系爭土地不是你個人或公司所有，你父親當初有
        同意否？）我父親有同意，當初蓋這批房子，七十八年三月十二日下午三時
        至六時我們兄弟及我父親有開會協調，全部人都有同意並有簽立同意書，當
        初討論時有說過道路太小，我三哥有說若蓋房子他就不要耕作了，所以我們
        就把系爭土地規劃在社區裡面，將系爭土地作成道路送給社區○○道路，成
        本並沒有算在裡面」、「（問：後來你們簽立的同意書有將系爭土地作為抵
        稅之用，其用意為何？）我大哥有告訴我那筆土地要當抵稅之用，我因為沒
        有分配到該地，所以我沒有意見」、「（問：你父親在房屋完工後有無住在
        該社區裡面？）七十八、九年完工後住了三、四年」（見本院九十一年十一
        月十三日準備程序筆錄）。再徵諸系爭土地原所有權人黃讚係於八十二年九
        月三日死亡，此有除戶謄本在卷可稽，且據訴外人Ａ○○（即黃讚之子、原
        告之兄）陳述黃讚於藝術新社區完成後，亦曾居住該社區達二年，若彼時
        黃讚反對將系爭土地無償提供藝術新社區○○道路使用，何以不積極反對
        呢？由此益證系爭土地原所有權人黃讚願將系爭土地無償供藝術新社區○
        ○道路用。雖原告另主張系爭土地於嘉義市政府工務局核發七十八年嘉市工
        局建執字八一五號使用執照時，並未規劃作為藝術新社區○設○路等情，
        並提出嘉義市政府八九府工建字第一八九六八號函文為證，復經本院函嘉義
        市政府所檢送之嘉義市○○段二六二、二一九之五號地上建物之建造執照申
        請之文件相符，惟系爭土地是否於申請建築建造時，即規劃作為藝術新社
        區○設○路，僅係涉及系爭土地有無違章建築之問題，而與系爭土地原所有
        權人黃讚是否無償提供作為藝術新社區○設○路之私法權源無涉，亦不能
        以申請使用執照時，未將系爭土地未規劃作為藝術新社區○設○路，即遽
        認系爭土地原所有權人黃讚不同意提供系爭土地供藝術新社區○○道路使
        用。
  （二）查系爭土地係原告於八十五年六月二十四日始登記為其所有（登記原因為：
        繼承），此有土地登記謄本在卷可按；而依據原告所提出之協議書，原告及
        訴外人Ａ○○等兄弟姐妹於八十五年二月二十四日曾協議表示願將系爭土地
        及同地段第二六一之十六、二六二之三、二六二之四等四筆土地作為抵繳遺
        產稅專用，此事實為原告所不否認；再稽諸被告黃○○於本院八十九年自字
        第五十三號刑事竊佔案件中，庭訊時曾供稱：「（問：Ｄ○○本件農地如何
        取得？）她抽到這塊農地，是因為我父親去世後，她抽到這塊地，她表示不
        要，因為已建成道路，後來在國稅局催繳遺產稅之下，我們要將藝術新部
        分登記我父親名下土地登記國有財產局抵稅，藝術新的人不同意，後來我
        們又補繳了一百多萬元」、「（問：藝術新圍牆何時蓋的？）我不清楚，
        國有財產局與地政人員來勘測，他們有說有圍牆無法接收，才又補稅」（見
        本院八十九年自字第五十三號九十年五月三日刑事卷宗訊問筆錄），訴外人
        Ａ○○於刑事庭時曾供稱：「（問：你父親的遺產如何分配？）兄弟姊妹共
        十人，男的在：藝術新各一戶，我父親說女的由黃茂德提出一百萬元給她
        們，後來遺產部分，因為要繳很多遺產稅，而且分割後持分很少，所以說剩
        下的部分給Ｄ○○，其他人放棄，另外二個姊妹黃春蘭、黃春桂都沒有分到
        。」（見本院八十九年自字第五十三號九十年三月十九日刑事卷宗訊問筆錄
        ）；是依上揭協議書內容及被告黃○○、訴外人Ａ○○二人之證詞，顯見原
        告及其兄弟姐妹早已知悉系爭土地上於藝術新社區建築完成時，即設置有
        停車場、樹木、圍牆及鋪設柏油道路等公共設施，其父親黃讚生前亦確有提
        供給藝術新社區○○道路使用，因系爭土地已無經濟價值，渠等始協議將
        之抵繳遺產稅，嗣因系爭土地設置圍牆致無法抵繳遺產稅，原告始於八十五
        年六月二十四日辦理繼承登記完畢，原告既係因繼承系爭土地，則依繼承之
        法律關係，自應繼受被繼承人黃讚將系爭土地無償供藝術新社區○○道路
        使用之義務。
  （三）另觀藝術新社區之地形為南北方向長、東西方向短之長方型格局，除被告
        所有之透天房屋外尚包含南邊「藝術王國」之一棟十層公寓大樓，雖藝術新
        社區○○○道路（即經嘉義市政府編為文雅街一七四巷）可通往大路目前
        關閉並以鎖鎖住，系爭土地仍有其他通路與大路連接可通行，非袋地，然據
        藝術新社區警衛鍾誠一表示：社區不管是透天或公寓之住戶均經由系爭土
        地由社區大門進出，公寓前面之圓環庭院之鐵門係社區上鎖，沒有車子從該
        鐵門進出，只有晚上社區住戶買東西由該鐵門進出（即通往文雅街一七四巷
        之道路），如要由該鐵門進出，必須向警衛室拿鑰匙，平時訪客及車子均經
        由系爭土地由社區大門進出等語，此有本院八十九年十二月十四日及九十年
        三月一日現場履勘筆錄可稽，足證藝術新社區均係以系爭土地作為平常對
        外聯絡之通道；且系爭土地於原所有權人黃讚交付被告使用時，即有巨茂公
        司及嘉義市政府與各事業單位設置下列公共設施：電力公司配電廂電信
        公司幹管及手孔消防隊室外消防栓自來水瓦斯幹管市政府近年架設路
        燈及重舖柏油，有兩造所提出之現場照片可證，益證原告之被繼承人黃讚與
        巨茂公司共同開發藝術新出售時，早已整体規劃預留系爭土地提供作為整
        体社區之主要聯外通路甚明，並將系爭土地永久無償提供被告及政府與公營
        事業使用甚明；又倘系爭土地於彼時建築時未規劃作為藝術新社區○道路
        使用，則藝術新社區達上百人之住戶、車輛必須以公寓前面圓環庭院之鐵
        門通往文雅街一七四巷為出入，並於出入前需先向警衛室索取鑰匙，如此大
        費周章，是否有助於提升藝術新社區之經濟使用價直，即有存疑？且被告
        等是否願買受如此之房屋，顯與一般常情有悖。
  （四）又原告主張系爭土地係經嘉義市政府依都市計畫法所擬訂之「蘭潭地區都市
        計畫」，編定為農業區，地目為「旱」；又依都市計畫法編為農業區之田、
        旱地目土地，即屬耕地，顯已違反農業發展條例第三條第十款規定之「農地
        農用」及都市計畫法第三十八條所示「不得違反其特定用途之使用」之強制
        規定，是設原告之繼承人黃讚於生前有供道路之意思表示，應屬無效云云；
        惟查農業發展條例曾於八十九年一月二十六日修正公布，而原告上揭之主張
        所依據之條文，是根據八十九年修正後之農業發展條例第三條第十二款有關
        「農業使用」，而查系爭土地係在七十八年間即由原所有權人黃讚提供巨茂
        公司供承購之藝術新社區住○○道路通行，自應適用修正前之農業發展條
        例，然依修正前之農業發展條例第十三條規定：「耕地及其他依法供農業用
        地使用之土地，於變更為非農業使用時，應先徵得農業主管機關同意」，該
　　　　條例對於農地未經主管機關同意即變更使用之效力如何則未規定，是若系爭
　　　　土地於變更非農地使用時未先徵得主管機關同意，亦僅屬主管機關如何處置
　　　　之問題，要與原所有權人黃讚同意被告使用系爭土地之私法上契約效力無涉
　　　　，斷不能以原所有權人黃讚違反行政法之取締規定，即遽認原所有權人黃讚
　　　　提供系爭土地作為道路使用亦當然無效。
  （五）末按權利之行使，是否以損害他人為主要目的，應就權利人因權利行使所能
        取得之利益，與他人及國家社會因其權利行使所受之損失，比較衡量以定之
        。倘其權利之行使，自己所得之利益極少而他人及國家社會所受之損失甚大
        者，非不得視為以損害他人為主要之目的，此乃權利社會化之基本內涵所必
        然之解釋，最高法院七十一年台上字第七三七號判例意旨參照。查系爭土地
        其上設置有樹木、配電箱等公共設施，係巨茂公司陸續於八十年、八十一年
        規劃建設完畢並交於被告等使用，系爭土地舖設柏油路面供藝術新社區住
        戶已通行多年等事實，為兩造所不爭執，假設原告上揭請求被告排除系爭土
        地之公共設施為有理由，則藝術新社區住戶、車輛均必需改由公寓前面之
        圓環庭院之鐵門進出（即通往文雅街一七四巷之道路），且系爭土地上所設
        置之樹木、兒童遊樂設施、電力公司配電廂、電信公司幹管及手孔、消防隊
        室外消防栓、自來水瓦斯幹管及市政府近年架設路燈、鋪設之柏油等等均需
        拆除，其所花費之社會成本及損失，必遠大於原告取得系爭土地之利益，更
        不殆言喻。甚者，本件原告僅對住於藝術新社區之透天住戶為被告而起訴
        ，對於共同使用係爭土地之藝術新社區中其他一棟十層公寓大樓住戶，卻
        故意不列為被告，實無從達成其收回系爭土地之目的，是本件原告起訴部分
        使用人，顯已違反公共利益，其行為以損害被告權益為主要目的之權利濫用
        行為，至為灼然。再者；系爭土地原所有權人黃讚於七十八年即提供系爭土
        地供社區○○道路使用，黃讚於八十二年九月三日死亡前亦曾在藝術新居
        住，並使用系爭土地，而原告亦於八十五年月二月二十四日曾協議表示願將
        系爭土地等四筆土地作為抵繳遺產稅專用，嗣因無法辦理抵稅始於八十五年
        六月二十四日辦理繼承登記為所有，而原告迄於八十九年提起本件訴訟時，
        距其父親黃讚八十二年死亡時，亦有七年之久，距其八十五年繼承取得系爭
        土地亦有四年，其原得自由行使請求被告排除侵害而卻長期不行使權利，此
        事實足使被告等正當信任已不欲其履行義務致生信賴利益，從而，原告提起
        本件訴訟實已違反誠信原則，其請求實有未恰。
  （六）綜上所述，系爭土地係既由原所有權人黃讚無償提供予藝術新社區○○道
        路使用，原告係於八十二年九月三日因繼承而取得系爭土地之所有權，則依
        繼承之法律關係，原告自應繼受黃讚之義務，是原告應繼受將系爭土地無償
        提供應藝術新社區○○道路使用，從而，被告等人占有系爭土地係有正當
        權源，原告依民法第七百六十七條之規定請求被告等人排除侵害，顯屬於法
        無據。
五、綜上所述，原告依民法第七百六十七條所有權之法律關係主張：「被告等應將坐
    落嘉義市○○段第二六一之一四地號、面積：０‧一八七五公頃田地內，如嘉義
    市地政事務所（九十年一月九日）複丈圖所示Ａ部分面積：０‧０二七五公頃上
    之圍牆、樹木、花圃等，及Ｂ部分面積：０‧一六００公頃道路上之柏油、水泥
    等均全部除去，回復原狀，並將土地交還原告」為無理由，應予駁回；又其訴既
    經駁回，假執行之聲請亦失所附麗，併予駁回。
六、本件判決事實已臻明確，兩造其餘攻擊防禦及舉證，核與本件判決結果無影響，
    爰不另一一論述，附此敘明。
七、據上論結，本件原告之訴為無理由，依民事訴訟法第七十八條，判決如主文。
中　　　華　　　民　　　國　　九十一　　年　　十一　　月　　二十七　　　日
~B臺灣嘉義地方法院民事第一庭
~B　　審判長法官　曾文欣
~B　　　　法　官　洪嘉蘭
~B　　　　法　官　吳昀儒
右為正本，係照原本作成。
如對本判決上訴須於判決送達後廿日內向本院提出上訴狀（應附繕本）
中　　　華　　　民　　　國　　九十一　　年　　十一　　月　　二十九　　　日
~B    　　書記官　楊國色
